【裁判字號】    97,訴,873
【裁判日期】    981231
【裁判案由】    分割共有物
【裁判全文】
臺灣彰化地方法院民事判決  97年度訴字第873號
原      告  乙黃○
訴訟代理人  朱清雄律師
複代理人    乙丙○
被      告  甲ｂ○
            Ｖ○○
            Ｗ○○
            甲Ｆ○
            乙Ｅ
            ｃ○○
            甲宇○
            ｄ○○
            甲ｆ○
            甲○○
            甲戊○
            甲巳○
            ｓ○○
            ｌ○○
            甲ｇ○
            甲ｈ○
            甲ｉ○
            Ｙ○○
            甲庚○
            甲Ｚ○○
            乙地○
            乙宙○
            乙玄○
            乙宇○
            乙丁○
            甲Ｗ○○
            乙辰○
            乙巳○
            乙卯○
            乙丑○
            甲未○
            乙辛○
            乙庚○
            乙己○
            乙子○
            乙午
            乙戊○
            乙亥
            乙天○
            乙寅○
            乙Ｄ○
            ｕ○○
            丁○○
            甲壬○
兼上1人
訴訟代理人  巳○○
            戊○○
            寅○○○
            己○○
            Ｎ○○
            乙癸○
            乙Ｂ○○
            甲天○○
            ｑ○○
            ｐ○○
            甲Ｋ○○
            ｚ○○
            甲ｋ○
            ｎ○○
            ｏ○○
            Ｘ○○
            乙Ｆ○○
            甲Ｕ○
            甲Ｑ○
            甲Ｐ○
            甲Ｏ○
            甲癸○
            甲申○
            ｔ○
            乙甲
            甲ｚ○
            癸○○
            丑○○
            卯○
            辰○○
            壬○○
            乙Ｇ○○
            乙Ｈ○○
            乙戌○○
            ｈ○○
            Ｋ○○
            Ｐ○○
            甲Ｊ○
            甲Ｓ○
            甲Ｔ○
            Ｒ○○
            乙Ｃ○○
            Ｑ○○
            甲ｍ○○
            Ｓ○○
            天○○○
            地○○
            戌○○
            酉○○
            亥○○
            未○○○
            申○○
            子○○
            宇○○
            玄○○
            宙○○
            辛○○
            Ｃ○○
            午○○○
            庚○○○
            甲ｘ○
            甲Ｈ○○
            甲ｗ○
            甲Ｘ○
            甲Ｃ○
            甲乙
            ｉ○○
            Ａ○○○
            甲Ｒ
            Ｔ○○
            甲丙
            ｊ○○
            Ｕ○○
            甲辛
            甲Ｉ○○
            乙未○○
            甲地○
            Ｌ○○
            甲子
            甲ｙ○○
            甲酉○
            甲戌○
            甲亥○
兼上6人
訴訟代理人  ｍ○○
被      告  丙○○
            乙○○
            乙Ａ○
            Ｇ○
            甲ｐ○
            甲ｖ○
            甲ｑ○
            甲ｒ○
            甲ｎ○
訴訟代理人  甲ｕ○
被      告  甲ｔ○
            甲ｓ○
            乙申○○
            甲ｏ      現應受送.
            甲Ｖ○
            Ｊ○○
            甲Ｙ○
            甲Ｇ○
            甲卯○
            甲ｊ○
            乙壬○
            Ｆ○○
            Ｉ○○
            Ｅ○○    現應受送.
            Ｄ○
            Ｈ○○
            乙乙○
            ａ○○
            Ｚ○○
            甲Ｄ○
            ｇ○○
            甲Ｌ○
            甲Ｎ○
            甲丑○
            甲午○
            甲Ｅ○
            Ｂ○○○
            甲Ａ○○
            甲Ｂ
            ｙ○○
            甲辰○
            甲ｌ○
            ｒ○○
            甲寅○
            甲Ｍ○
訴訟代理人  ｖ○○
被      告  ｘ○○
            甲ａ○
            甲ｄ○
            甲ｅ○
            甲ｃ○
            Ｍ○○
            ｋ○○
            ｆ○○
            ｅ○○
            Ｏ○○
            甲黃○
            甲玄○
            甲宙○
            乙酉○
            ｗ○○
            ｂ○○○
            黃○○
            甲丁○
            甲己○
上列當事人間請求分割共有物事件，本院於民國98年12月17日言
詞辯論終結，茲判決如下：
    主  文
如附表一所示之被告應就其被繼承人陳車所遺坐落彰化縣社頭鄉
○○○段第223地號，應有部分1380分之30土地辦理繼承登記。
如附表二所示之被告應就被繼承人陳福聖所遺坐落彰化縣社頭鄉
○○○段第223地號，應有部分1380分之18土地辦理繼承登記。
如附表三所示之被告應就被繼承人陳芋所遺坐落彰化縣社頭鄉○
○○段第223地號，應有部分1380分之18土地辦理繼承登記。
如附表四所示之被告應就被繼承人陳炳文所遺坐落彰化縣社頭鄉
○○○段第223地號，應有部分1380分之45土地辦理繼承登記。
如附表五所示之被告應就被繼承人陳乞食婆所遺坐落彰化縣社頭
鄉○○○段第223地號，應有部分1380分之60土地辦理繼承登記
。
如附表六所示之被告應就被繼承人陳添祥所遺坐落彰化縣社頭鄉
○○○段第223地號，應有部分1380分之8土地辦理繼承登記。
如附表七所示之被告應就被繼承人陳金標所遺坐落彰化縣社頭鄉
○○○段第223地號，應有部分1380分之12土地辦理繼承登記。
如附表八所示之被告應就被繼承人陳金土所遺坐落彰化縣社頭鄉
○○○段第223地號，應有部分1380分之12土地辦理繼承登記。
如附表九所示之被告應就被繼承人陳煥西所遺坐落彰化縣社頭鄉
○○○段第223地號，應有部分1380分之9土地辦理繼承登記。
兩造共有坐落彰化縣社頭鄉○○○段第223地號、面積5648.36平
方公尺土地，如附圖所示編號A部分面積368.37平方公尺分歸被
告甲Ｍ○取得；編號B部分面積2824.18平方公尺分歸原告取得；
編號C部分面積2455.81平方公尺，應予變價分割，所得價金由除
原告及被告甲Ｍ○以外之被告按附表十所示應有部分之比例分配
。
訴訟費用由兩造按附表十所示應有部分之比例負擔。
    事實及理由
一、按訴狀送達後，原告不得將原訴變更或追加他訴。但該訴訟
    標的對於數人必須合一確定時，追加其原非當事人之人為當
    事人者，不在此限。民事訴訟法第255條第1項第5款定有明
    文。本件原告於訴狀送達後，追加土地原共有人甲甲○之繼
    承人黃○○、甲丁○、甲己○為被告，合乎上開法條規定，
    核無不合，應予准許。
二、按應有部分有抵押權或質權者，其權利不因共有物之分割而
    受影響。但有下列情形之一者，其權利移存於抵押人或出質
    人所分得之部分：一、權利人同意分割。二、權利人已參加
    共有物分割訴訟。三、權利人經共有人告知訴訟而未參加。
    前項但書情形，於以價金分配或以金錢補償者，準用第881
    條第1項、第2項或第899條第1項規定。訴訟之結果，於第三
    人有法律上利害關係者，法院得於第一審或第二審言詞辯論
    終結前相當時期，將訴訟事件及進行程度以書面通知該第三
    人；前項受通知人得於通知送達後5日內，為第242條第1項
    之請求；第1項受通知人得依第58條規定參加訴訟者，準用
    前條之規定，民法第824條之1第2、3項、民事訴訟法第67條
    之1分別定有明文。查本件被告Ｏ○○就其所有坐落彰化縣
    社頭鄉○○○段第223地號土地之應有部分，於民國92年6月
    9日設定最高限額抵押權新台幣（下同）225萬元予台中商業
    銀行股份有限公司，本院爰依前開法律規定對抵押權人台中
    商業銀行股份有限公司行告知訴訟，合先敘明。
三、本件除被告甲ｉ○、子○○、庚○○○、甲Ｃ○、甲丙、甲
    Ｍ○、甲ｄ○、ｗ○○外，其餘被告受合法送達，均未於最
    後言詞辯論期日到場，核無民事訴訟法第386條各款所列情
    形，爰依原告之聲請，由其一造辯論而為判決。
四、原告起訴主張：
    坐落彰化縣社頭鄉○○○段第223地號、面積為5,648.36平
    方公尺土地（下稱系爭土地）為兩造所共有，應有部分之比
    例如附表十所示。兩造就系爭土地並無因物之使用目的不能
    分割之情事，亦未有不分割之協議，而且就分割方法不能達
    成協議，爰依民法第823條第1項、第824條第2項規定，請求
    分割系爭土地，並聲明請求判決如主文所示。
五、被告之聲明及陳述：
  (1)被告ｃ○○、乙宙○、乙亥、巳○○、甲壬○、戊○○、寅
    ○○○、乙Ｂ○○、甲天○○、甲ｗ○、ｍ○○、甲ｙ○○
    、甲酉○、乙申○○、Ｆ○○、Ｈ○○、甲Ｄ○、ｇ○○、
    甲ｅ○、Ａ○○○、ｊ○○、Ｌ○○、甲子、甲戌○、甲亥
    ○、甲ｎ○、甲ｄ○、乙酉○、ｗ○○、甲ｉ○、甲丙、子
    ○○、庚○○○、甲Ｃ○、均陳稱：同意分割，並同意變價
    分割。
  (2)被告甲Ｍ○陳稱：同意分割，同意原告分割方案。
六、其餘被告經合法通知，均未提出書狀作何聲明或陳述。
七、原告主張系爭土地為兩造所共有，各共有人應有部分如附表
    十所示，系爭土地並無因物之使用目的不能分割或契約訂有
    不分割期限之情形，且兩造無法協議分割之事實，已據其提
    出土地登記謄本、戶籍謄本、繼承系統表等件為證，堪信為
    真實。是以原告依民法第823條第1項、第824條第2項之規定
    ，請求分割系爭土地，於法有據，應予准許
八、按因繼承、強制執行、公用徵收或法院之判決，於登記前已
    取得不動產物權者，非經登記，不得處分其物權，民法第75
    9條定有明文。又分割共有物，性質上為處分行為，依民法
    第759條規定，共有不動產之共有人中有人死亡時，於其繼
    承人未為繼承登記以前，固不得分割共有物。惟原告如於本
    件訴訟中，請求死亡共有人之繼承人辦理繼承登記，並合併
    對繼承人及其餘共有人為分割共有物之請求，不但符合訴訟
    經濟原則，亦與民法第759條規定之旨趣無違（最高法院69
    年台上字第1012號判例意旨參照）。經查，系爭土地共有人
    陳車、陳福聖、陳芋、陳炳文、陳乞食婆、陳添祥、陳金標
    、陳金土、陳煥西均於起訴前死亡，渠等繼承人如附表一至
    九所示，則原告於訴請分割系爭土地同時，併請求渠等之繼
    承人辦理繼承登記，尚無不合，應准許之。爰判決如主文第
    一項至第九項所示。
九、按共有人因共有物分割之方法不能協議決定，而提起分割共
    有物之訴，應由法院斟酌共有物之性質、共有人之意願、全
    體共有人之利益、經濟效用等因素，秉持公平原則，而為適
    當之分配。而共有物之分割方法，法院得因任何共有人之聲
    請，命為以原物分配於各共有人，原物分配顯有困難時，得
    變賣共有物，以價金分配於各共有人；或以原物之一部分分
    配於各共有人，他部分變賣，以價金分配於各共有人。民法
    第824條第2項定有明文。經查，系爭土地為特定農業區農牧
    用地，面積雖有5,648.36平方公尺，惟除原告持分2分之1及
    被告甲Ｍ○持分1380分之90，且主張原物分配外，其餘被告
    應有部分不多，如為原物分割顯無經濟效益，且原告主張附
    圖所示編號C部分面積2455.81平方公尺土地變價分割，被告
    尚無反對變價分割，或提出分割方案請求原物分割者，足見
    該一部分土地變價分割亦符合被告之意願，是本院審酌共有
    人之意願及全體共有人之利益等一切情狀，認為以附圖所示
    方案分割，應屬適當。爰諭知系爭土地之分割方法如主文第
    十項所示。
十、被告Ｏ○○曾將其所有系爭土地應有部分設定最高限額抵押
    權予台中商業銀行股份有限公司，且抵押權人台中商業銀行
    股份有限公司具狀陳稱已無債權存在，並撤回參加訴訟，則
    依98年7月23日新修正施行民法第824條之1第2項規定，系爭
    土地上所設定之抵押權，應移存於抵押人即被告Ｏ○○分割
    所得之部分，併予敘明。
十一、訴訟費用負擔之依據：民事訴訟法第78條、第80條之1、
      第85條第1項但書、第2項。
中    華    民    國    98   年    12    月    31    日
                  民事第二庭    法  官  施錫揮
以上正本係照原本作成。
如對判決上訴，應於判決送達後20日內向本院提出上訴狀。
中    華    民    國    98   年    12    月    31    日
                                書記官  蕭秀吉
附表一：陳車之繼承人：
┌────────────────────────────┐
│甲ｂ○、Ｖ○○、Ｗ○○、甲Ｆ○、乙Ｅ、ｃ○○、ｄ○○、陳│
│軒彥、甲ｆ○、甲○○、甲戊○、甲巳○、ｓ○○、ｌ○○、陳│
│龍金、甲ｈ○、甲ｉ○、Ｙ○○、甲庚○、甲Ｚ○○、乙地○、│
│乙宙○、乙玄○、乙宇○、乙丁○、甲Ｗ○○、乙辰○、乙巳○│
│、乙卯○、乙丑○、甲未○、乙辛○、乙庚○、乙己○、乙子○│
│、乙午、乙戊○、乙亥、乙天○、乙寅○、謝陳蔡            │
└────────────────────────────┘
附表二：陳福聖之繼承人：
┌────────────────────────────┐
│丁○○、巳○○、甲壬○、戊○○、寅○○○、己○○、Ｎ○○│
│、乙癸○、乙Ｂ○○、甲天○○                            │
└────────────────────────────┘
附表三：陳芋之繼承人：
┌────────────────────────────┐
│ｑ○○、ｐ○○、甲Ｋ○○、黃○○、甲丁○、甲己○、ｚ○○│
│、陳麗芳、ｎ○○、ｏ○○、Ｘ○○、乙Ｆ○○、甲Ｕ○、陳瑞│
│源、甲Ｐ○、甲Ｏ○、甲癸○、甲申○、ｔ○、乙甲、甲ｚ○、│
│癸○○、丑○○、卯○、辰○○、壬○○、乙Ｇ○○、乙Ｈ○○│
│、乙戌○○、ｈ○○、Ｋ○○、Ｐ○○、甲Ｊ○、甲Ｓ○、陳葆│
│奇、Ｒ○○、乙Ｃ○○、Ｑ○○、甲ｍ○○、Ｓ○○、天○○○│
│、地○○、戌○○、酉○○、亥○○、未○○○、申○○、林徐│
│、宇○○、玄○○、宙○○、辛○○、Ｃ○○、午○○○、李│
│張金華、甲ｘ○、甲Ｈ○○、甲ｗ○                        │
└────────────────────────────┘
附表四：陳炳文之繼承人：
┌────────────────────────────┐
│甲Ｘ○、甲Ｃ○、甲乙                                    │
└────────────────────────────┘
附表五：陳乞食婆之繼承人：
┌────────────────────────────┐
│ｉ○○、Ａ○○○、甲Ｒ、Ｔ○○、甲丙、ｊ○○、Ｕ○○、陳│
│春、甲Ｉ○○、乙未○○、甲地○、ｍ○○、Ｌ○○、甲子、溫│
│陳金美、甲酉○、甲戌○、甲亥○、丙○○、乙○○、乙Ａ○、│
│Ｇ○、甲ｐ○、甲ｖ○、甲ｑ○、甲ｒ○、甲ｎ○、甲ｔ○、曾│
│順得、乙申○○、曾洽、甲Ｖ○、Ｊ○○、甲Ｙ○、甲Ｇ○、陳│
│美嬿、甲ｊ○、乙壬○、Ｆ○○、Ｉ○○、Ｅ○○、許  、許瑞│
│香、乙乙○                                              │
└────────────────────────────┘
附表六：陳添祥之繼承人：
┌────────────────────────────┐
│ａ○○、Ｚ○○、甲Ｄ○、ｇ○○                          │
└────────────────────────────┘
附表七：陳金標之繼承人
┌────────────────────────────┐
│甲丑○、甲午○、甲Ｅ○、Ｂ○○○                        │
└────────────────────────────┘
附表八：陳金土之繼承人：
┌────────────────────────────┐
│甲Ａ○○、甲Ｂ、ｙ○○、甲辰○、甲ｌ○                  │
└────────────────────────────┘
附表九：陳煥西之繼承人：
┌────────────────────────────┐
│甲寅○                                                  │
└────────────────────────────┘
附表十：
┌───────────┬───────────┐
│共有人                │應有部分比例          │
├───────────┼───────────┤
│陳車之繼承人：        │1380分之30            │
│如附表一所示          │（連帶負擔）          │
├───────────┼───────────┤
│ｕ○○                │1380分之120           │
├───────────┼───────────┤
│陳福聖之繼承人：      │1380分之18            │
│如附表二所示          │（連帶負擔）          │
├───────────┼───────────┤
│陳芋之繼承人：        │1380分之18            │
│如附表三所示          │（連帶負擔）          │
├───────────┼───────────┤
│陳炳文之繼承人：      │1380分之45            │
│如附表四所示          │（連帶負擔）          │
├───────────┼───────────┤
│陳乞食婆之繼承人：    │1380分之60            │
│如附表五所示          │（連帶負擔）          │
├───────────┼───────────┤
│陳添祥之繼承人：      │1380分之8             │
│如附表六所示          │（連帶負擔）          │
├───────────┼───────────┤
│甲Ｌ○                │1380分之6             │
├───────────┼───────────┤
│甲Ｎ○                │1380分之6             │
├───────────┼───────────┤
│陳金標之繼承人：      │1380分之12            │
│如附表七所示          │（連帶負擔）          │
├───────────┼───────────┤
│陳金土之繼承人：      │1380分之12            │
│如附表八所示          │（連帶負擔）          │
├───────────┼───────────┤
│ｒ○○                │2760分之45            │
├───────────┼───────────┤
│陳煥西之繼承人：      │1380分之9             │
│如附表九所示          │（連帶負擔）          │
├───────────┼───────────┤
│甲Ｍ○                │1380分之90            │
├───────────┼───────────┤
│ｘ○○                │1380分之8             │
├───────────┼───────────┤
│甲ａ○                │1380分之18            │
├───────────┼───────────┤
│甲ｄ○                │1380分之8             │
├───────────┼───────────┤
│甲ｅ○                │1380分之8             │
├───────────┼───────────┤
│甲ｃ○                │1380分之8             │
├───────────┼───────────┤
│Ｍ○○                │1380分之12            │
├───────────┼───────────┤
│ｋ○○                │1380分之9             │
├───────────┼───────────┤
│ｆ○○                │1380分之30            │
├───────────┼───────────┤
│ｅ○○                │1380分之15            │
├───────────┼───────────┤
│Ｏ○○                │1380分之36            │
├───────────┼───────────┤
│乙黃○                │2分之1                │
├───────────┼───────────┤
│甲黃○                │1380分之15            │
├───────────┼───────────┤
│甲玄○                │1380分之15            │
├───────────┼───────────┤
│甲宙○                │1380分之15            │
├───────────┼───────────┤
│乙酉○                │2760分之45            │
├───────────┼───────────┤
│ｗ○○                │1380分之8             │
├───────────┼───────────┤
│ｂ○○○              │1380分之6             │
└───────────┴───────────┘

司法院資訊處製作；財團法人民間司法改革基金會備份。
